【裁判字號】    98,簡上,126
【裁判日期】    990504
【裁判案由】    拆屋還地等
【裁判全文】
臺灣桃園地方法院民事判決             98年度簡上字第126號
上  訴  人  丙○
訴訟代理人  乙○○
被上訴人    甲○○
                        號
訴訟代理人  黃政雄律師
複  代理人  潘麗茹律師
上列當事人間請求拆屋還地等事件，上訴人對於中華民國98年6
月26日本院桃園簡易庭98度年桃簡字第683 號第一審判決提起上
訴，本院於99年4 月20日辯論終結，判決如下：
    主  文
上訴駁回。
第二審訴訟費用由上訴人負擔。
    事實及理由
壹、程序事項：
    上訴人經合法通知，無正當理由，未於言詞辯論期日到場，
    核無民事訴訟法第386 條所列各款情形，爰依被上訴人之聲
    請，由其一造辯論而為判決。
貳、實體事項：
一、被上訴人起訴主張：
    被上訴人係於民國95年9 月10日因繼承分割，取得坐落桃園
    縣龜山鄉○○○段大湖頂小段39之1 地號土地（下稱系爭土
    地）之所有權，並於97年10月6 日登記完成，然伊至現場勘
    查時，發現系爭土地遭上訴人無權占用，於其上建築寺廟使
    用。經被上訴人屢次以口頭要上訴人求拆除，惟迄今上訴人
    仍置之不理，又經桃園縣桃園地政事務所於98年4 月21日至
    系爭土地實地測量後，確認被上訴人占用系爭土地如附圖所
    示A 部分計9 平方公尺。爰依民法第767 條規定，請求被告
    拆除該等建物並返還所占用之土地等語，並於原審聲明：上
    訴人應將坐落桃園縣龜山鄉○○○段大湖頂小段39之1 地號
    如附圖所示Ａ部分面積9 平方公尺土地上之鋼筋混凝土建物
    拆除，將該部分土地交還原告。並於本審時補充陳述：上訴
    人於原審時一再表示若有占用系爭土地，即同意拆除，現卻
    稱係佛法寺占用，與其無涉，實不足採。況上訴人占用系爭
    土地一事，亦經桃園縣地政事務所到場實地測量，確認無誤
    。上訴人僅空言稱佛法寺之建物並未占用系爭土地，殊不可
    採。並聲明：上訴駁回。
二、上訴人雖未於言詞辯論期日到場，然依其前於準備程序之陳
    述及所提出之書狀略以：
    系爭土地並非係由上訴人所占有，而係由佛法寺（依原審卷
    第8 頁所附之照片，該寺廟對外係以普陀山觀音禪寺為名，
    下均稱佛法寺）所占有使用當中。況佛法寺之會員即有訴外
    人乙○○等40多人，且上訴人並未於佛法寺之會員，上訴人
    僅係佛法寺之法師而已，則系爭土地自非由上訴人所占用，
    且上訴人亦無權拆除佛法寺之建物。被上訴人向上訴人提起
    拆屋還地之訴訟，實係誤認。再佛法寺實際上亦未占有系爭
    土地，桃園縣地政事務所所為之複丈成果圖顯有錯誤。原審
    認定上訴人占用系爭土地，命上訴人拆除佛法寺建物，並返
    還系爭土地與被上訴人，實有違誤。並聲明：原判決廢棄。
    被上訴人第一審之訴駁回。
三、被上訴人係系爭土地之所有權人等情，為上訴人所不爭執，
    復有原審卷附之系爭土地之土地第二類謄本可憑（見原審卷
    第7頁），堪信為真實。
四、本院得心證之理由：
（一）上訴人雖聲稱伊僅係之法師，並非佛法寺之會員，因而伊
      對佛法寺之建物並無處分權，且未占用系爭土地云云，並
      提出佛法寺會員名冊1 份為證（見本院卷第9 頁）。惟上
      訴人於本院98年度桃簡字第120 號調解程序中，先後於98
      年3 月19日、同年6 月11日調解時，均未否認伊係佛法寺
      之處分權人，僅係表示佛法寺並未占用系爭土地，並表示
      若測量之結果認定佛法寺占用系爭土地，及同意拆除、返
      還（見原審卷第21、第39頁）。另本院於原審偕同桃園縣
      地政事務所之地政人員，至系爭土地現場勘驗時，上訴人
      亦一同到場，此復有原審卷附之勘驗筆錄可稽（見原審卷
      第28頁）。足證上訴人於原審時已自認其為佛法寺之處分
      權人，否則其為何於原審調解、開庭時均未否認，甚而於
      桃園縣地政事務所現場測量時，亦有到場，且未表示任何
      異議。況依上訴人於原審提出之聯合弘法宣言書、及購買
      佛法寺之建寺土地契約書及地主出具之買賣土地付款收據
      等影本（見原審卷第40頁、第42頁及第47至第48頁），其
      上開事項均係由上訴人代表佛法寺出面處理，此由上揭聯
      合弘法宣言書、買賣契約書皆係由上訴人所簽立即明。再
      乙○○雖稱，伊才係佛法寺之住持，且佛法寺係由其出資
      興建云云。果如乙○○所稱，佛法寺係由其出資興建，則
      佛法寺所坐落之土地，為何係以上訴人之名義購買，況於
      原審時，乙○○為何不出面主張其才係佛法寺之處分權人
      。再上訴人自陳佛法寺之建物並未辦理保存登記、亦未辦
      理法人登記，復經本院依職權函詢桃園縣地方稅務局，確
      認佛法寺之建物亦無任何房屋稅籍資料，此有桃園縣政府
      地方稅務局98年10月19日桃稅房字第0980135693號函可參
      （見本院卷第23頁）。從上均無任何資料足以證明佛法寺
      係由乙○○出資興建，且亦與上訴人稱佛法寺之圍牆等建
      築，係信眾出資籌建（見本院卷第76頁）等相互歧異。則
      上訴人主張乙○○才係佛法寺之處分權人云云，自不足採
      。本院審酌，上訴人於原審時既已自認其為佛法寺之處分
      權人，雖其嗣後提出佛法寺會員名單，其上並未記載上訴
      人之姓名，然上訴人既已自陳伊係佛法寺之法師，其於佛
      法寺所擔任之職務，顯較其他會員為重，甚而佛法寺對外
      之一切事務皆係交由上訴人處理等情觀之，堪認上訴人係
      佛法寺之管理、處分權人。上訴人另稱，佛法寺之圍牆並
      非由其出資，而係信眾所捐贈興建，縱上訴人所述屬實，
      惟信眾僅係負責籌資、捐獻，其餘佛法寺之一切事務皆係
      交由上訴人代為處理，如於前述，則被上訴人就佛法寺占
      用其所有之系爭土地，以上訴人為對象，而提起訴訟，自
      無任何違誤之處。
（二）上訴人主張佛法寺並未占用系爭土地，並稱桃園縣地政事
      務所於98年4 月21日複丈成果圖有誤。經本院詢問係否再
      次測量佛法寺占有系爭土地之情形，上訴人表示請求重新
      測量，本院遂發函與內政部國土測繪中心，然上訴人卻未
      繳納測量費用，致內政部國土測繪中心無法到場測量等情
      ，此有內政部國土測繪中心99年1 月25日測籍字第099060
      0034號函在卷可稽，並經上訴人自承在案（見本院卷第68
      頁、第77頁）。嗣後上訴人更於本院99年3 月15日準備程
      序時，表示不再請求測量（見本院卷第77頁）。此外，上
      訴人並未提出任何證據證明上開測量圖有誤，僅係空言指
      摘，當不足採。既本院於原審時已發函桃園縣地政事務所
      ，經該所測量人員到場履勘、施測後，確認佛法寺係占用
      系爭土地如附圖Ａ部分所示9 平方公尺，並出具複丈成果
      圖。則佛法寺占用被上訴人所有之系爭土地，亦堪認定。
（三）按所有人對於無權占有或侵奪其所有物者，得請求返還之
      。對於妨害其所有權者，得請求除去之。有妨害其所有權
      之虞者，得請求防止之。民法第767 條定有明文。既佛法
      寺之建物占有系爭土地如附圖所示A 部分計9 平方公尺，
      且上訴人係佛法寺之處分權人。則被上訴人請求上訴人拆
      除如附圖所示A 部分之建物，並返還上開土地，自屬有據
      。
五、從而，本件被上訴人請求上訴人拆屋還地，為有理由，應予
    准許。原審就此為被上訴人勝訴之判決，經核於法尚無不合
    。上訴意旨指摘原判決不當，聲明廢棄改判，為無理由。應
    予駁回其上訴。
四、據上論結，本件上訴為無理由，依民事訴訟法第385 條第1
    項、第436 條之1 第3 項、第449 條第1 項、第78條，判決
    如主文。
中    華    民    國    99    年    5     月     4    日
                  民事第二庭審判長  法  官  劉克聖
                                    法  官  楊晴翔
                                    法  官  陳彥年
上列正本證明與原本無異。
本判決不得上訴。
中    華    民    國    99    年    5     月     4    日
                                    書記官  劉霜潔

司法院資訊處製作；財團法人民間司法改革基金會備份。
